臺灣橋頭地方法院民事判決　　　　　　 110年度勞訴字第55號
原　　　告　吳坤樺　

被　　　告　高雄市內門區衛生所

法定代理人　劉峙明　
訴訟代理人　高峯祈律師
　　　　　　陳永群律師
上列當事人間請求確認僱傭關係事件，本院於民國110 年10月28
日言詞辯論終結，判決如下：
    主  文
原告之訴駁回。
訴訟費用由原告負擔。
    事實及理由
一、原告主張：原告自民國109 年2 月26日起受僱被告擔任工友
    ，每月薪資為新臺幣（下同）34,375元，工作內容為打掃及
    掛號。原告於110 年2 月9 日發現地板有泥土，欲先清掃，
    被告藥師即訴外人王鵬翔卻指揮原告先掛號，原告心想昨日
    有位安心上工之人員已學會掛號，為什麼一定非我去掛，先
    執行原告工友職務又何妨，況當下醫師尚未到所看診，因而
    如此直率回應王鵬翔，王鵬翔卻以肢體及言語挑釁原告，以
    肢體逼近原告面前，原告一直後退，直到坐在兒童預注室前
    椅子上，王鵬翔飆罵三字經，辱罵原告母親，而發生衝突拉
    扯，原告不小心打了王鵬翔一巴掌，後演變為互毆成傷，當
    下也有握手言和，互不提告傷害罪嫌（下稱系爭事件）。被
    告執系爭事件於110 年2 月18日寄發解僱通知書及終止契約
    函予原告，依勞動基準法（下稱勞基法）第12條第1 項第2
    款規定於110 年2 月17日終止兩造間之勞動契約。原告就系
    爭事件固有所責，然「暴行」係指凶狠殘暴的舉動或指強暴
    、脅迫之行為，原告係因遭王鵬翔粗口凌辱，情緒不可遏抑
    ，才動手打他左臉，與暴行有別，且被告解僱未綜合考量損
    害事業之社會評價、維持事業秩序必要性、爭執及施暴原因
    等因素，徒以當場施暴，即作成解僱處分，未按情節以處分
    之手段改善現況，違反解僱最後手段性原則。又被告於110
    年2 月18日寄發終止契約函，終止契約日期為2 月17日，原
    告係於110 年2 月22日簽收，縱被告無庸預告，亦應於資方
    面告後隔日解僱，被告為行政機關，解僱程序突襲，難認適
    法，且解僱通知書、終止契約函未依行政程序法第96條（起
    訴狀誤載為第92條）第1 項第6 款關於行政處分之規定，記
    載救濟方法、期間及其受理機關，未符合正當法律程序，故
    被告所為解僱並不適法，原告受僱地位有不安狀態，自有確
    認利益等語。並聲明：確認兩造間之僱傭關係存在。
二、被告則以：原告於110 年2 月9 日上午7 時52分於被告LINE
    群組向被告代理所長就工作分配提出異議，並表示將向議員
    陳情，同日上午8 時10分許，原告因不滿藥師王鵬翔要求其
    協助執行掛號業務而發生爭吵，原告率先出手毆打王鵬翔，
    二人發生嚴重肢體衝突，致王鵬翔受有頭部損傷併腦震盪、
    頸部挫傷等傷勢，同仁受有創傷後壓力症候群。原告之行為
    造成王鵬翔受傷，屬勞基法第12條第1 項第2 款、高雄市政
    府衛生局勞工工作規則第45條第1 項第2 款對同仁實施暴行
    之行為，被告得不經預告終止勞動契約，且勞基法第12條第
    1 項第2 款並未限制實施暴行需為長期或多次行為，縱原告
    僅有一次對同仁施暴，仍符合規範。又原告自109 年2 月26
    日受僱迄今，經常抱怨業務負擔過重欲推託工作，造成其他
    同事徒增負擔，原告不滿同仁於工作上之指揮，不思其他和
    平手段，無視身處民眾熙來攘往之衛生所大門處，竟以暴力
    手段處理，嚴重損害機關公務形象，所內同仁亦因該暴力行
    為而心生畏懼，影響工作士氣，且原告施行暴力時間點，為
    被告門診醫療時間，現場有民眾，如造成民眾受傷後果不堪
    設想，實應避免下一次暴力行為發生之機會，原告情緒管理
    失控，被告同仁忍受已久，此次行為並非單一事件，每天上
    班處於不安全感中，同仁皆無法與原告共事，實難期待被告
    與原告繼續維持勞動契約關係。被告亦曾發函請示上級機關
    高雄市政府衛生局，經衛生局政風室調查後，指示被告應依
    相關規定與原告終止勞動契約，被告於110 年2 月17日為解
    僱通知，並將高雄市政府衛生局函文提出予原告知悉，縱解
    僱通知書於110 年2 月18日發文，晚於終止兩造勞動契約之
    110 年2 月17日，然解僱通知不以書面為必要，是被告依勞
    基法第12條第1 項第2 款規定，終止兩造間勞動契約應屬合
    法。又原告除率先出手毆打王鵬翔之情事外，尚有許多工作
    態度不佳、無法勝任工作之情形等語，資為抗辯。並聲明：
    原告之訴駁回。
三、兩造不爭執之事項：
  ㈠原告自109 年2 月26日起受僱被告擔任工友，工作內容包含
    打掃、掛號。
  ㈡原告於110 年2 月9 日上午8 時10分許，藥師王鵬翔要求原
    告協助執行掛號業務，原告未聽從，兩人於內門區衛生所掛
    號室前面至大門口的空間位置發生爭執。
  ㈢被告以110 年2 月18日解僱通知書、110 年2 月18日高市內
    衛字第11070080700 號函文通知原告自110 年2 月18日起終
    止兩造勞動契約。原告於110 年2 月22日收受上開通知書及
    函文。
四、本件之爭點：
  ㈠被告是否合法終止勞動契約？
  ㈡原告請求確認兩造間僱傭關係存在，有無理由？
五、本院得心證之理由：
  ㈠被告是否合法終止勞動契約？
  ⒈按勞工對於其他共同工作之勞工，有實施暴行或有重大侮辱
    之行為者，雇主得不經預告終止契約，此為勞基法第12條第
    1 項第2 款所明定。上開條款之規範意旨，係基於勞工在服
    勞務之過程中，通常有需與其他共同工作之勞工相互配合之
    情形，若勞工對其他共同工作之勞工，不能相互配合以達成
    服勞務之本旨，反而對其他工作之勞工實施暴行，則其行為
    不僅與本身服勞務之義務相違背，並影響其他共同工作勞工
    所提供之勞務，對雇主而言，除影響其受領勞務之權利外，
    更對其經營管理及企業形象有所影響，故得據以終止勞僱關
    係。此項終止權之行使，依條文所示，雖僅列「實施暴行」
    ，而未列「情節重大」之要件，然從勞僱雙方之權益平衡及
    解僱為最後手段之原則，並參酌條文所稱共同工作之意旨觀
    之，此項暴行之要件，仍應就具體事件，衡量該施暴勞工之
    職業、教育程度、社會地位、行為時所受之刺激、行為時之
    客觀環境（是否在工作時間及工作場所內）及侵害之程度等
    一切情事，以判斷該勞工之暴行是否已達嚴重影響勞動契約
    繼續存在之程度。
  ⒉原告主張：系爭事件係因王鵬翔飆罵三字經，辱罵原告母親
    ，而發生衝突拉扯，原告不小心打了王鵬翔一巴掌，後演變
    為互毆成傷等語，被告則辯稱：原告因不滿王鵬翔要求其協
    助執行掛號業務而發生爭吵，原告率先出手毆打王鵬翔，二
    人發生嚴重肢體衝突，致王鵬翔受有頭部損傷併腦震盪、頸
    部挫傷等傷勢，所內同仁因該暴力行為而心生畏懼，原告所
    為屬勞基法第12條第1 項第2 款之實施暴力行為等語。經查
    ：
  ⑴原告與王鵬翔發生爭執原因等節，業據證人即被告課員甲○
    ○於本院審理時證稱：我負責總務兼人事管理，工友管理也
    在總務裡，110 年2 月9 日原告與王鵬翔爭執時我有在場，
    他們在走進大門兩條路交接處有一塊空間打架，一開始原告
    說他不要掛號，後來原告就去掃地，因為我負責工友的管理
    ，所以我就跟原告說先掛號，之後我跟王鵬翔一直勸原告先
    去掛號，因為當天有門診，後來原告與王鵬翔有口角爭執，
    並發生肢體衝突，原告先衝過去打王鵬翔，後來衛生所的人
    有去拉開他們。此事件發生後我覺得很害怕，原告與王鵬翔
    在口角爭執時我就很害怕了，我怕吵架之後造成沒辦法收拾
    的情形，後面還發生打架，當時有年長的民眾，如果打到民
    眾，機關要怎麼辦。我對面的醫檢師也有跟我說他很害怕，
    同事是有受到影響的等語（見本院卷第192 至194 頁），證
    人即被告護理師乙○○證稱：110 年2 月9 日我沒有親眼目
    睹原告與王鵬翔爭執，但我有聽到他們說話，當時我人在掛
    號室裡，他們在掛號室外面走廊發生爭執。前面爭吵的事我
    不太記得，但吵到一個段落，王鵬翔在走廊，原告進到掛號
    室拿掃地工具掃地，這時王鵬翔有補一句五字經。原告很生
    氣說為何對我媽媽講這種話之類的，所以他們才動手。此事
    件發生後我覺得同事之間吵架吵到打架很可怕，畢竟畢竟兩
    個都是男生，還吵到打架，護理師在現場勸，而且還有民眾
    ，壓力很大，同事情緒或工作氣氛有受到影響，而且蠻大的
    ，衛生局還有派心理師作創傷輔導，後續一直有衛生局長官
    來調查這件事情的原委，同事在面對原告及王鵬翔時就會想
    到那件事情等語在卷（見本院卷第196 至198 頁）。
  ⑵證人甲○○為管理原告職務之人，且於系爭事件發生當日在
    場，證人乙○○亦曾聽聞原告與王鵬翔爭執，該二人於系爭
    事件發生後仍身處被告工作環境，感受同仁情緒或工作氣氛
    ，其等就親身經歷事實及感受為證言，應認其等所為前揭證
    述可採。經參互印證證人甲○○、乙○○之證言可知，證人
    甲○○為工友管理者，原告經其與王鵬翔勸說仍不願進行掛
    號工作，而當日被告有開設門診，現場亦有民眾等候，原告
    與王鵬翔因掛號一事發生口角爭執，原告認為其遭王鵬翔以
    不雅言語辱罵，因而先出手毆打王鵬翔，引發後續二人肢體
    衝突，原告所為已使被告員工心生畏懼，高雄市政府衛生局
    並指派心理師至被告處所為員工進行創傷輔導，足認因系爭
    事件對其他勞工造成之影響非微。原告雖主張係因王鵬翔辱
    罵其母親才出手，不小心打了王鵬翔一巴掌等語，然原告於
    起訴狀明載：「在他的言語凌辱激怒不可遏抑下，動手打他
    左臉」等語（見本院卷第10頁），顯非不小心為之，且原告
    於審理時已自承其工作內容包含掛號、擔任掛號員兼打掃清
    潔工（見本院卷第144 、145 頁），本院考量原告雖稱係遭
    辱罵而動手，然系爭事件發生起因乃在於被告當日有門診，
    而有掛號需求，原告經證人甲○○及藥師王鵬翔要求協助執
    行掛號業務，仍未為之，並非單純僅係因先擇定掃地工作而
    與王鵬翔起口角爭執，又爭吵過程中縱因情緒而有不雅言語
    ，然原告為公家機關聘僱之勞工，竟未考量所在地點為掛號
    室前，於工作場所中先行出手實施暴行，現場又有長者等候
    掛號，顯然影響被告之勞工正常工作，並有損及現場民眾安
    危之虞，破壞工作場所秩序及紀律，被告為公家機關，時有
    一般民眾出入，原告所為亦破壞被告機關現場安全、和諧及
    形象評價，對於兩造勞動關係之存續造成嚴重干擾，原告之
    暴行亦已對被告其他勞工之情緒、機關工作氣氛造成影響，
    證人甲○○亦難以與原告相處、管理原告，且觀諸系爭事件
    發生起因，仍在於原告對其他共同工作之勞工，不能相互配
    合以達成服勞務之本旨，而引發口角爭執進而對其他勞工實
    施暴行，其行為亦與本身服勞務之義務相違背，綜合上開各
    情，難以期待被告以其他較輕微手段繼續兩造之僱傭關係，
    此不因原告係於任職被告期間首次對共同工作之勞工施暴而
    得為不同之認定，被告採取解僱之最後手段，依勞基法第12
    條第1 項第2 款之規定終止勞動契約，難謂有權利濫用情事
    。
  ⑶至被告另於陳報狀記載原告有工作態度不佳、不能勝任工作
    之情形，惟雇主基於誠信原則，不得於勞動契約終止後隨意
    改列其解僱事由，其於本院審理時抗辯原告另有不適任工作
    之事由，本院自無須就此審酌。
  ⒊又按終止勞動契約之終止權屬形成權之一種，雇主或勞工依
    勞基法之規定行使終止權，終止勞動契約，依民法第263 條
    準用第258 條第1 項規定，應向他方當事人以意思表示為之
    ，且民法第94條、第95條規定，以對話或非對話之意思表示
    均無不可。本件原告雖主張其係於110 年2 月22日始收受解
    僱通知書及被告終止勞動契約之函文，然高雄市政府衛生局
    於110 年2 月17日即已發函通知被告，關於原告於衛生所內
    實施暴行一事，嚴重影響公務形象且經查證屬實，請被告依
    勞基法第12條第1 項第2 款規定辦理，建請於文到之日起與
    該員終止勞動契約，高雄市政府衛生局於110 年2 月17日高
    市衛秘字第11031407500 號函可稽（見本院卷第109 頁），
    被告法定代理人即於110 年2 月17日下午5 時27分將上開衛
    生局函文傳送予原告知悉，並告知王鵬翔之處分將另送考績
    委員會處理，有LINE對話紀錄可憑（見本院卷第183 頁），
    可認係告知因系爭事件對於原告與王鵬翔所採懲處情形，被
    告抗辯其已於110 年2 月17日向原告為解僱通知，應屬可採
    ，原告雖於110 年2 月22日收受書面之解僱通知書，仍無礙
    兩造勞動契約業經被告終止。
  ⒋原告另主張被告終止勞動契約違反行政程序法相關規定，然
    依行政程序法第92條第1 項規定，行政程序法所稱行政處分
    ，係指行政機關就公法上具體事件所為之決定或其他公權力
    措施而對外直接發生法律效果之單方行政行為，兩造間之勞
    動契約為私法上契約，被告終止兩造間之勞動契約並非就公
    法上事件或其他公權利措施而為行政處分，原告此部分主張
    尚無可採。
  ㈡原告請求確認兩造間僱傭關係存在，有無理由？
    依前開說明，被告依勞基法第12條第1 項第2 款規定終止勞
    動契約，係屬有理，而被告已於110 年2 月17日以此事由對
    原告終止勞動契約，兩造間即無僱傭關係存在。
六、綜上所述，本件原告主張被告違法終止勞動契約，請求確認
    兩造間之僱傭關係存在，為無理由，應予駁回。
七、本件事證已臻明確，兩造其餘陳述及攻擊防禦方法核與判決
    結果不生影響，爰不逐一論述，附此敘明。
八、據上論結，本件原告之訴為無理由。依民事訴訟法第78條，
    判決如主文。
中    華    民    國    110   年    11    月    18    日
                        勞動法庭      法  官  周佳佩
以上正本係照原本作成。
如對本判決上訴，須於判決送達後20日內向本院提出上訴狀並表
明上訴理由（須附繕本）。如委任律師提起上訴者，應一併繳納
上訴審裁判費。
中    華    民    國   110    年    11    月    18    日
                                      書記官  許婉真